臺灣士林地方法院刑事判決　　　　　　　100年度易字第218號
公　訴　人　臺灣士林地方法院檢察署檢察官
被　　　告　吳鑑明
上列被告因偽造文書案件，經檢察官提起公訴（99年度偵字第11
883 號），被告於本院準備程序中就被訴事實為有罪之陳述，經
本院當庭裁定改依簡式審判程序，並判決如下：
    主  文
吳鑑明行使從事業務之人，明知為不實之事項，而登載於其業務
上作成之文書，足以生損害於公眾及他人，處有期徒刑肆月，如
易科罰金，以銀元佰元即新臺幣玖佰元折算壹日；減為有期徒
刑貳月，如易科罰金，以銀元佰元即新臺幣玖佰元折算壹日。
    事  實
一、吳鑑明自民國94年5月9日起至95年10月19日止，擔任址設桃
    園縣中壢市○○○路○段39巷20號1樓之碩康科技股份有限公
    司（下稱碩康公司）之負責人，每年度製作及申報員工「各
    類所得扣繳暨免扣繳憑單」，並憑該單據申報碩康公司營利
    事業所得稅為其業務範圍，為從事業務之人。吳鑑明明知劉
    國樑於94年間並未於碩康公司任職，亦未向碩康公司受領任
    何薪資，竟基於行使業務上登載不實文書之犯意，於95年年
    初某日，利用不知情之會計人員，將劉國樑於94年間向碩康
    公司支領新臺幣（下同）68萬1,600 元薪資之不實事項，虛
    偽登載於其業務上製作之「各類所得扣繳暨免扣繳憑單」此
    一文書上，並據以製作碩康公司「94年度營利事業所得稅結
    算申報書」，持上開扣繳憑單向財政部臺灣省北區國稅局行
    使而申報碩康公司94年度營利事業所得稅，雖該筆虛報薪資
    尚未造成逃漏碩康公司94年度營利事業所得稅額，惟仍足生
    損害於劉國樑及稅捐稽徵機關稅務行政資料管理之正確性。
二、案經臺灣基隆地方法院檢察署檢察官自動檢舉後呈請臺灣高
    等法院檢察署檢察長令轉臺灣士林地方法院檢察署檢察官偵
    查起訴。
    理  由
一、本件被告吳鑑明所犯刑法第216 條、第215 條之行使業務上
    登載不實文書罪，並非死刑、無期徒刑或最輕本刑為3 年以
    上有期徒刑之罪，亦非高等法院管轄第一審案件，於準備程
    序進行中，被告先就被訴事實為有罪之陳述，經告知被告簡
    式審判程序之旨，並聽取檢察官、被告之意見後，本院裁定
    進行簡式審判程序，是本件之證據調查，依刑事訴訟法第27
    3 條之2 規定，不受同法第159 條第1 項、第161 條之2 、
    第161 條之3 、第163 條之1 及第164 條至第170 條規定之
    限制，合先敘明。
二、上開犯罪事實業據被告吳鑑明於本院準備程序及審理中坦承
    不諱( 參見本院100 年度易字第218 號卷第14-18 頁) ，並
    經證人呂棟樑於偵訊證述在卷（參見臺灣士林地方法院檢察
    署99年度偵字第11883 號卷第18-21 、53-54 頁），復有勞
    工保險局99年3 月16日保承資字第09910094440 號函附劉國
    樑勞工保險被保險人投保資料表乙份（參見臺灣基隆地方法
    院檢察署99年度偵字第3016號卷，下稱基隆地檢偵字第3016
    號卷，第15頁）、財政部臺灣省北區國稅局中壢稽徵所99年
    3 月22日北區國稅中壢二字第0990 001713 號函附劉國樑94
    年度各類所得扣繳暨免扣繳憑單乙紙( 參見基隆地檢偵字第
    3016號卷第18頁）、財政部臺灣省北區國稅局中壢稽徵所99
    年4 月14日北區國稅中壢二字第0990002576號函附碩康公司
    94年度綜合所得稅BAN 給付清單及劉國樑薪資扣繳憑單( 參
    見基隆地檢偵字第3016號卷第19-21 頁）、碩康公司變更登
    記表( 參見基隆地檢偵字第3016號卷第22-23 頁）、財政部
    臺北市國稅局中正分局99年7 月12日財北中正營所字第0990
    006910號函附碩康公司94年度營利事業所得稅結算申報核定
    通知書乙份（參見基隆地檢偵字第3016號卷第33-34 頁）附
    卷可稽，本件事證明確，被告犯行洵堪認定，應依法論科。
三、論罪科刑
  (一)查刑法於94年1 月7 日修正，於同年2 月2 日公布，並自被
    告本件行為後之95年7 月1 日施行，其中修正第2 條、第33
    條、第41條等規定，另刑法施行法亦於95年5 月14日增訂第
    1 條之1 ，並自95年7 月1 日施行。按行為後法律有變更者
    ，適用行為時之法律，但行為後之法律有利於行為人者，適
    用最有利於行為人之法律，現行刑法第2 條第1 項訂有明文
    。此條規定乃與刑法第1 條罪刑法定主義契合，而貫徹法律
    禁止溯及既往原則，係規範行為後法律變更所生新舊法律比
    較適用之準據法，是刑法第2 條本身雖經修正，但刑法第 2
    條既屬適用法律之準據法，本身尚無比較新舊法之問題，是
    於新法施行後，應一律適用裁判時之現行刑法第2 條第1 項
    之規定，為「從舊從輕」之比較，以決定應適用之刑罰法律
    。又以此次刑法修正之比較新舊法，應就罪刑有關之共犯、
    未遂犯、想像競合犯、牽連犯、連續犯、結合犯，以及累犯
    加重、自首減輕暨其他法定加減原因（如身分加減）與加減
    例等一切情形，綜其全部罪刑之結果而為比較，至於緩刑之
    宣告，則應適用新法第74條之規定，而從刑附屬於主刑，除
    法律有特別規定者外，依主刑所適用之法律（最高法院95年
    5 月23日95年度第8 次刑事庭會議決議參照）。經查，刑法
    第216 條、第215 條之行使業務上登載不實文書罪雖未經修
    正，惟於上開刑法及其施行法修正前，其所定罰金刑之最高
    額為銀元500 元，最低額依修正前刑法第33條第5 款之規定
    為銀元1 元，依已廢止之罰金罰鍰提高標準條例規定，就72
    年6 月26日前修正之刑法部分條文罰金數額提高2 至10倍，
    其後修正者則不提高倍數，並依現行法規所定貨幣單位折算
    新臺幣條例規定，以銀元1 元折算新臺幣3 元，是其罰金刑
    最高額為為銀元5, 00 元即新臺幣15,000元、最低額為銀元
    1 元即新臺幣3 元。惟修正後刑法第33條第5 款規定「罰金
    ：新臺幣1,000 元以上，以百元計算之。」是刑法第33條第
    5 款所定罰金貨幣單位經修正為新臺幣後，刑法分則各罪所
    定罰金刑之貨幣單位亦應配合修正為新臺幣，為使刑法分則
    編各罪所定罰金之最高數額與刑法修正前趨於一致，乃增訂
    刑法施行法第1 條之1 規定：「中華民國94年1 月7 日刑法
    修正施行後，刑法分則所定罰金之貨幣單位為新臺幣。94年
    1 月7 日刑法修正時，刑法分則編未修正之條文定有罰金者
    ，自94年1 月7 日刑法修正施行後，就其所定數額提高為30
    倍。但72年6 月26日至94年1 月7 日新增或修正之條文，就
    其所定數額提高為3 倍。」此項規定係在替代已廢止之罰金
    罰鍰提高標準條例部分條文，與適用罰金罰鍰提高標準條例
    之結果相同，對於被告而言並無有利或不利之問題，僅係將
    貨幣單位由銀元改為新臺幣，並非法律變更刑度之條文，應
    無比較新舊法適用之問題而逕行適用刑法施行法第1 條之1
    之規定（臺灣高等法院暨所屬法院95年度法律座談會刑事類
    提案第17號研討結果參照）。從而上開罰金最高額部分，於
    上開規定修正後並無不同，惟修正後刑法第33條第5 款所定
    罰金刑最低數額為新臺幣1, 000元，較之修正前提高，自以
    修正前刑法第33條第5 款規定有利於被告，依修正後刑法第
    2 條第1 項前段規定，應適用修正前刑法第33條第5 款之規
    定。
  (二)按營利事業填製扣繳憑單係附隨公司業務而製作，屬業務上
    所掌之文書，且為公司負責人繼續反覆執行之事務，被告於
    94年5 月9 日至95年10月19日之擔任碩康公司負責人，自為
    從事此項業務之人。又員工薪資扣繳憑單，係證明全年度支
    付員工薪資及代為扣繳綜合所得稅之情形，而為徵繳雙方課
    徵與申報綜合所得稅之依據，但既非造具記帳憑證所根據之
    憑證，尚難認係屬商業會計法所規定之原始憑證，僅屬從事
    業務之人於業務上製作之文書（最高法院92年度臺上字第16
    24號判決參照）。另營利事業所得稅結算申報書係所得稅法
    規定課以納稅義務人，就其上一年度所得總額，向該管稅捐
    稽徵機關，提出申報之一種義務，以為課稅稽徵之依據，性
    質非業務上登載之文書（最高法院72年度臺上字第5453號判
    決參照）；是結算申報書上雖有不實記載，惟因該項書表係
    申報稅捐所必須附帶填寫者，公司、行號向稅捐稽徵機關申
    報營業稅，係履行其公法上納稅之義務，並非業務行為，尚
    難認被告作成營利事業所得稅結算申報書並持以申報，係明
    知不實之事項而登載於業務上作成之文書並加以行使，並不
    構成刑法第216 條、第215 條行使業務上登載不實文書罪（
    最高法院84年度臺上字第5999號判決參照），合先敘明。
  (三)本件被告吳鑑明虛列劉國樑94年度之薪資所得而製作扣繳憑
    單後，復據以行使，持之向稅捐機關申報稅捐，核其所為，
    係犯刑法第216 條、第215 條之行使業務上登載不實文書罪
    。其登載之低度行為為行使之高度行為所吸收，不另論罪。
    又被告利用不知情之會計人員填製上開扣繳憑單並持以行使
    申報稅捐，係利用不知情之會計人員為工具而遂行上開犯行
    ，為間接正犯。
  (四)爰審酌被告犯罪之動機、目的、手段，致劉國樑所受損害及
    致稅捐機關對於稅務行政之管理資料生不正確之結果，危害
    並非鉅大，犯後於偵查中雖否認犯罪，惟於本院準備程序及
    審理中已坦承犯行，態度尚稱良好等一切情狀，量處如主文
    所示之刑。又刑法第41條於94年2 月2 日經總統公布修正，
    並於被告行為後之於95年7 月1 日施行。94年2 月2 日修正
    前刑法第41條第1 項前段規定：「犯最重本刑為五年以下有
    期徒刑以下之刑之罪，而受六個月以下有期徒刑或拘役之宣
    告，因身體、教育、職業、家庭之關係或其他正當事由，執
    行顯有困難者，得以一元以上三元以下折算一日，易科罰金
    。」依已廢止之罰金罰鍰提高標準條例第2 條規定，就其原
    定數額提高為100 倍折算1 日，應以銀元300 元折算1 日，
    經折算為新臺幣後，應以新臺幣900 元折算為1 日。惟94年
    2 月2 日修正公布、95年7 月1 日施行之刑法第41條第1 項
    前段則規定：「犯最重本刑為五年以下有期徒刑以下之刑之
    罪，而受六個月以下有期徒刑或拘役之宣告者，得以新臺幣
    一千元、二千元或三千元折算一日，易科罰金。」經比較修
    正前後之易科罰金折算標準，以修正前之規定較有利於被告
    ，依刑法第2 條第1 項前段之規定，自應適用修正前刑法第
    41條第1 項前段及已廢止之罰金罰鍰提高標準條例第2 條之
    規定，定其易科罰金之折算標準。
  (五)又查本件被告犯罪時間於95年年初，係在96年4 月24日以前
    ，且無中華民國九十六年罪犯減刑條例第3 條所定不予減刑
    之情形，復未經判決確定，所犯符合96年7 月16日施行之中
    華民國96年罪犯減刑條例規定得減刑之要件，爰併依該條例
    第2 條第1 項第3 款之規定，減其宣告刑2 分之1 ，並依同
    條例第9 條及94年2 月2 日修正前刑法第41條第1 項前段規
    定，諭知其減刑後易科罰金之折算標準。
  (六)至於被告行使業務上登載不實之前揭扣繳憑單，雖係被告本
    件犯罪所用之物，惟既經行使而歸財政部臺灣省北區國稅局
    所有，已非被告所有，爰不予宣告沒收，附此敘明。
據上論斷，應依刑事訴訟法第273 條之1 第1 項、第284 條之1
、第299 條第1 項前段，刑法第2 條第1 項前段、第216 條、第
215 條、修正前刑法第41條第1 項前段，刑法施行法第1 條之1
第1 項、第2 項前段，已廢止罰金罰鍰提高標準條例第2 條，現
行法規所定貨幣單位折算新臺幣條例第2 條，中華民國九十六年
罪犯減刑條例第2 條第1 項第3 款、第7 條、第9 條，判決如主
文。
本案經檢察官江耀民到庭執行職務
中    華    民    國   100    年    8     月    5     日
                     刑事第五庭法  官  楊秀枝
以上正本證明與原本無異。
如不服本判決應於收受送達後10日內向本院提出上訴書狀，並應
敘述具體理由。其未敘述上訴理由者，應於上訴期間屆滿後20日
內向本院補提理由書( 均須按他造當事人之人數附繕本)「 切勿
逕送上級法院」。
                               書記官  劉易柔
中    華    民    國   100    年    8     月    9     日